臺灣新北地方法院民事裁定
110年度消債職聲免字第226號
聲  請  人  薛雅倫  
代  理  人  趙友貿律師（法律扶助律師）
相  對  人  台新國際商業銀行股份有限公司

法定代理人  尚瑞強  


相  對  人  臺灣銀行股份有限公司

法定代理人  許志文  
代  理  人  蔡易道  
相  對  人  合作金庫商業銀行股份有限公司

法定代理人  雷仲達  


相  對  人  元大商業銀行股份有限公司


法定代理人  翁健    
代  理  人  黃勝豐  
相  對  人  永豐商業銀行股份有限公司

法定代理人  陳嘉賢  
代  理  人  呂亮毅  
相  對  人  凱基商業銀行股份有限公司


法定代理人  魏寶生  


相  對  人  中國信託商業銀行股份有限公司

法定代理人  利明献  


相  對  人  寰辰資產管理股份有限公司

法定代理人  劉文正  
相  對  人  和潤企業股份有限公司

法定代理人  劉源森  
相  對  人  花旗(台灣)商業銀行股份有限公司


法定代理人  莫兆鴻  
相  對  人  新加坡商艾星國際有限公司台灣分公司

法定代理人  曾慧雯  
相  對  人  滙誠第二資產管理股份有限公司

法定代理人  莊仲沼  
相  對  人  蘇媛琇  
上列聲請人因消費者債務清理事件聲請免責，本院裁定如下：
    主  文
聲請人甲○○應予免責。
    理  由
一、按法院為終止或終結清算程序之裁定確定後，除別有規定外
    ，應以裁定免除債務人之債務；又法院裁定開始清算程序後
    ，債務人有薪資、執行業務所得或其他固定收入，扣除自己
    及依法應受其扶養者所必要生活費用之數額後仍有餘額，而
    普通債權人之分配總額低於債務人聲請清算前2年間，可處
    分所得扣除自己及依法應受其扶養者所必要生活費用之數額
    者，法院應為不免責之裁定，但債務人證明經普通債權人全
    體同意者，不在此限；而債務人有下列各款情形之一者，法
    院應為不免責之裁定，但債務人證明經普通債權人全體同意
    者，不在此限：㈠於7年內曾依破產法或本條例規定受免責；
    ㈡隱匿、毀損應屬清算財團之財產，或為其他不利於債權人
    之處分；㈢捏造債務或承認不真實之債務；㈣聲請清算前2年
    內，因消費奢侈商品或服務、賭博或其他投機行為，所支出
    之總額逾該期間可處分所得扣除自己及依法應受其扶養者所
    必要生活費用之半數，或所負債務之總額逾聲請清算時無擔
    保及無優先權債務之半數，而生開始清算之原因；㈤於清算
    聲請前1年內，已有清算之原因，而隱瞞其事實，使他人與
    之為交易致生損害；㈥明知已有清算原因之事實，非基於本
    人之義務，而以特別利於債權人中之一人或數人為目的，提
    供擔保或消滅債務；㈦隱匿、毀棄、偽造或變造帳簿或其他
    會計文件之全部或一部，致其財產之狀況不真確；㈧故意於
    財產及收入狀況說明書為不實之記載，或有其他故意違反本
    條例所定義務之行為，消費者債務清理條例（下稱消債條例
    ）第132條、第133條及第134條分別定有明文。
二、聲請人前因有不能清償債務之情事，於民國108年12月5日具
    狀聲請調解，嗣於109年1月16日調解期日調解不成立，當場
    以言詞聲請更生，經本院以109年度消債更字第76號裁定自1
    09年12月8日下午4時起開始更生程序，並由司法事務官以10
    9年度司執消債更字第408號進行更生程序，嗣因聲請人無擔
    保及無優先權之債務總額超過新臺幣（下同）1,200萬元，
    經本院以110年度消債清字第168號裁定自110年8月25日下午
    4時起開始清算程序，並經司法事務官以110年度司執消債清
    字第177號進行清算程序，繼經司法事務官於110年10月15日
    裁定終止清算程序並確定在案等情，業經本院依職權調取10
    8年度司消債調字第1010號卷、109年度消債更字第76號卷、
    109年度司執消債更字第408號卷、110年度消債清字第168號
    卷、110年度司執消債清字第177號卷核閱屬實。本院所為終
    止清算程序之裁定既已確定，依首揭消債條例規定，法院應
    審酌聲請人是否有消債條例第133條、第134條所定應為不免
    責裁定之情形。
三、本院前發函並指定調查期日通知相對人就應否裁定聲請人免
    責乙事陳述意見，惟相對人於調查期日均未到庭，且除相對
    人台新國際商業銀行股份有限公司、臺灣銀行股份有限公司
    、合作金庫商業銀行股份有限公司、元大商業銀行股份有限
    公司、凱基商業銀行股份有限公司、中國信託商業銀行股份
    有限公司具狀表示不同意聲請人免責，相對人永豐商業銀行
    股份有限公司具狀表示請求依職權審酌外，其餘相對人均未
    以書狀表示意見。
四、經查：
  ㈠聲請人無消債條例第133條所定應不予免責之事由：
　⒈參消債條例第133條及其立法理由，本條於債務人之收入扣除
    自己及依法應受其扶養者所必要生活費用之數額後仍有餘額
    者，始有適用。是依上開規定，自應以本院裁定開始清算時
    起迄裁定免責前，綜合考量認定債務人是否有「於清算程序
    開始後債務人有薪資、執行業務所得或其他固定收入，扣除
    自己及依法應受其扶養者所必要生活費用之數額後仍有餘額
    」，及「普通債權人之分配總額低於債務人聲請清算前二年
    間，可處分所得扣除自己及依法應受其扶養者所必要生活費
    用之數額」此二要件，以判斷其有無消債條例第133條之適
    用。　
  ⒉聲請人於清算聲請前2年之收支狀況：
　⑴按債務人必要生活費用，以最近一年衛生福利部或直轄市政
    府所公告當地區每人每月最低生活費1.2倍定之；受扶養者
    之必要生活費用，準用第1項規定計算基準數額，並依債務
    人依法應負擔扶養義務之比例認定之；前2項情形，債務人
    釋明更生期間無須負擔必要生活費用一部或全部者，於該範
    圍內，不受最低數額限制；債務人證明確有必要支出者，不
    受最高數額及應負擔比例之限制；債務人聲請更生或清算時
    所提財產及收入狀況說明書，其表明每月必要支出之數額，
    與本條例第64條之2第1項、第2項規定之認定標準相符者，
    毋庸記載原因、種類及提出證明文件，消債條例第64條之2
    、消債條例施行細則第21條之1第3項分別定有明文。　　
　⑵查聲請人前於108年12月5日具狀聲請調解，嗣於109年1月16
    日調解期日調解不成立，當場以言詞聲請更生，則依消債條
    例第78條第1項、第153之1條第2項規定，即應以調解之聲請
    視為更生之聲請，並以更生之聲請視為清算之聲請，故本件
    應以聲請人聲請調解前2年即106年12月至108年11月間之期
    間為判斷。又查聲請人主張其於聲請調解前2年期間之所得
    共為61萬6,000元（見本院卷第65至66頁），且經本院依職
    權查詢聲請人之財產所得資料後，聲請人於106、107、108
    年度之申報所得，分別為216元、1,600元、2,000元，此有
    稅務電子閘門財產所得調件明細表附卷可稽（另置於限閱卷
    內），參以聲請人未向新北市政府申請相關社會救助乙節，
    有新北市政府社會局111年1月25日新北社助字第1110176549
    號函在卷可參（見本院卷第61頁），是聲請人上開主張，堪
    信為實。又聲請人於聲請更生時，其每月個人必要支出及所
    應負擔未成年子女莊○睿、莊○安之扶養費合計應以2萬5,710
    元計算為妥適乙節，業經本院以109年度消債更字第76號裁
    定認定在案，有上開裁定在卷可佐，本院認以此標準計算聲
    請人上開期間之支出狀況，尚為妥適，故聲請人於聲請調解
    前2年關於自己及依法應受其扶養者所必要之生活費用應為6
    1萬7,040元（計算式：2萬5,710元×24月＝61萬7,040元），
    是聲請人於聲請調解前2年間可處分所得扣除自己及依法應
    受其扶養者所必要生活費用之數額後，已無餘額，核與消債
    條例第133條後段所定「普通債權人之分配總額低於債務人
    聲請清算前2年間，可處分所得扣除自己及依法應受其扶養
    者所必要生活費用之數額」之要件不符，毋庸就同條前段「
    法院裁定開始清算程序後，債務人有薪資、執行業務所得或
    其他固定收入，扣除自己及依法應受其扶養者所必要生活費
    用之數額後仍有餘額」要件再予審酌，自不得依該規定為不
    免責之裁定。
  ㈡聲請人無消債條例第134條所定應不予免責之事由：　
　⒈按消費者依清算程序清理債務，於程序終止或終結後，為使
    其在經濟上得以復甦，以保障其生存權，除本條例另有不予
    免責之規定外，例如：第133條、第134條等，就債務人未清
    償之債務採免責主義，消債條例第132條立法理由參照。是
    消債條例係以免責主義為原則，不免責為例外，倘債權人主
    張債務人有消債條例第134條各款所定不免責之情事，即應
    由債權人就債務人有合於上開各款要件之事實，提出相當之
    事證證明之。
　⒉查本院經依職權查詢聲請人之入出境資料後，聲請人於108年
    12月5日聲請清算前2年內，曾有6次入出境紀錄乙節，有入
    出境資訊連結作業資料附卷可稽（另置於限閱卷內）。又聲
    請人主張其與第三人宋家萬原因欲在境外成立新公司，而曾
    4次出境前往越南洽談合作事宜，惟嗣後洽談合作未果，另
    聲請人因照顧受傷之配偶莊景雄，而曾2次出境前往中國，
    上開出國之費用均由宋家萬或莊景雄負擔等情（見本院卷第
    68至69頁、第111頁），業據提出宋家萬、莊景雄分別簽立
    並載有由渠等負擔聲請人上開費用等內容之切結書各1紙及
    莊景雄之外派人員簽約承諾書1紙為證（見本院卷第99頁、
    第113頁、第115頁），是聲請人上開主張，尚非無憑。準此
    ，聲請人上開6次入出境之費用既非由聲請人所支出，且亦
    查無聲請人於出境期間另有自行消費奢侈商品或服務之行為
    ，是聲請人於上開期間雖有6次入出境之事實，核仍與消債
    條例第134條第4款所定要件有間，是相對人台新國際商業銀
    行股份有限公司、臺灣銀行股份有限公司主張聲請人於聲請
    清算前2年內，或有出境旅遊之奢侈消費等行為，而有消債
    條例第134條第4款不予免責之事由，尚非有據。　
　⒊次查相對人中國信託商業銀行股份有限公司、臺灣銀行股份
    有限公司另主張聲請人仍具工作及還款能力，理當竭力清償
    債務，以防消債條例被濫用，阻礙債權人公平受償機會，且
    聲請人名下有南山人壽保險股份有限公司保單，惟未提出等
    值現金交付分配，而有故意於財產及收入狀況說明書為不實
    記載等情事，故聲請人不應免責云云。惟聲請人有無工作還
    款能力等節，並非消債條例第134條各款所定之不免責要件
    ，而聲請人有無就其名下保單提出等值現金交付分配，此與
    聲請人是否故意於財產及收入狀況說明書為不實記載，係屬
    二事，相對人中國信託商業銀行股份有限公司、臺灣銀行股
    份有限公司上開主張未具體說明或提出相當事證釋明聲請人
    符合消債條例第134條何款不免責之規定，是相對人中國信
    託商業銀行股份有限公司、臺灣銀行股份有限公司執此主張
    聲請人不應免責等詞，即無足採。　　　
　⒋此外，本院依職權就現有事證予以調查審酌之結果，查無聲
    請人有何其他違反消債條例第134條各款之情形，且相對人
    亦未具體表明聲請人有何該條所定不免責之情事，是相對人
    主張聲請人不應免責等詞，洵非可採，堪認聲請人並無消債
    條例第134條各款所定之不免責事由。　　
五、綜上所述，本件聲請人既經本院為終止清算程序之裁定確定
    ，且查無消債條例第133條或第134條各款所定之不免責事由
    ，則依消債條例第132條規定，本院自應以裁定免除債務人
    之債務。
六、爰裁定如主文。　　
中　　華　　民　　國　 111　　年　　10　　月　　31　　日
                  民事第七庭    法　官　李宇銘
　　　　　　　　　
　　　　　　　　　
以上正本係照原本作成。
如不服本裁定，應於收受送達後10日內向本院提出抗告狀，並應
繳納抗告費新臺幣1,000元。
中　　華　　民　　國　　111 　年　　10　　月　　31　　日
　　　　　　　　　　　　         書記官  李律廷